【裁判字號】    95,交上易,203
【裁判日期】    950921
【裁判案由】    過失致死
【裁判全文】
臺灣高等法院刑事判決               95年度交上易字第203號
上  訴  人
即  被  告  甲○○
選任辯護人  潘維成律師
上列上訴人因過失致死案件，不服臺灣桃園地方法院94年度交易
緝字第3號，中華民國95年6月20日第一審判決（起訴案號：臺灣
桃園地方法院檢察署93年度偵字第13073號、第14502號、第1493
2號），提起上訴，本院判決如下：
    主  文
原判決撤銷。
甲○○因過失致人於死，處有期徒刑壹年貳月。
    事  實
一、甲○○明知自己無駕駛執照及飲用酒類後，均不得駕駛動力
    交通工具上路，於民國92年7 月20日晚上5 、6 時許，偕同
    曾昭豪、許哲銘等人在友人董學仁位於桃園縣觀音鄉○○路
    1 巷75弄12衖13號住處內聚餐飲酒後，甲○○竟於同日晚上
    8 時許，酒後騎乘其所有之車牌號碼JJS-730 號重型機車搭
    載曾昭豪外出（甲○○所涉酒後駕車之公共危險犯行未據起
    訴），嗣於同日晚上8 時30分許，甲○○騎乘上開機車搭載
    曾昭豪沿桃園縣中壢市○○路由中壢往觀音方向行駛，途經
    中正路2 段428 號前路段，其本應注意不得酒醉駕車，及駕
    駛人應注意車前狀況，隨時採取必要之安全措施，而依當時
    天候晴、光線夜間無照明、路面乾燥、無缺陷、無障礙物、
    該路段為直路、視距良好等一切情狀，其並無不能注意之情
    事，竟疏未注意及此，甲○○斯時因飲酒後體內血液所含酒
    精濃度為百分之0.083，駕駛動力交通工具之操控力、注意
    力業已降低，無法專心注意車前狀況，以隨時採取必要之安
    全措施，以致於甲○○騎車行經上開路段時，未及注意陳春
    式斯時正由路旁徒步穿越馬路，正行至甲○○行駛之內側車
    道上，甲○○因避煞不及致車頭撞擊陳春式，陳春式遭撞彈
    起後，摔落在對向車道（即觀音往中壢方向）內側車道靠近
    分向限制線之路面上，而其所騎乘之機車因此失控斜向右前
    方衝撞路旁停放之車牌號碼8N-4741號自小客車（車主為黃
    勝勳）車尾中間靠右側之部位後，該自小客車因遭強力撞擊
    而往左前方推移，致偏離原本之停車位置，機車則因碰撞到
    該自小客車後受阻停止，車頭朝向草叢，車身向左側傾倒在
    路旁，甲○○、曾昭豪2人則分別摔落在機車後方之草叢邊
    。陳春式遭甲○○騎車撞擊摔落地面後，受有身體多處擦挫
    傷，造成氣血胸及腹腔出血休克之傷害，經送醫急救後不治
    死亡；曾昭豪亦因所乘坐之機車撞擊到上開自小客車車尾時
    ，因強大碰撞力量致其彈飛離開機車，繼而摔落地面，致受
    有頭、胸部鈍挫傷之傷害，經送醫急救後不治死亡；甲○○
    則因其駕駛之機車撞擊到上開自小客車車尾後，隨著機車向
    左側傾倒時，而同時摔落地面，致受有左側橈骨及尺骨骨折
    、多處擦傷及撕裂傷等傷害。
二、案經曾昭豪之母乙○○告訴暨臺灣桃園地方法院檢察署檢察
    官據報相驗後自動檢舉偵查起訴。
    理  由
壹、證據能力方面：
    按被告以外之人於審判外之言詞或書面陳述，除法律有規定
    者外，不得作為證據；被告以外之人於審判外之陳述，雖不
    符刑事訴訟法第159 條之1 至第159 條之4 之規定，而經當
    事人於審判程序同意作為證據，法院審酌該言詞陳述或書面
    陳述作成時之情況，認為適當者，亦得為證據；當事人、代
    理人或辯護人於法院調查證據時，知有第159 條第1 項不得
    為證據之情形，而未於言詞辯論終結前聲明異議者，視為有
    前項之同意，刑事訴訟法第159 條第1 項、第159 條之5 就
    此分別定有明文。查本案被告於原審準備程序時，已表示同
    意檢察官所提各項證據方法作為本案證據，且原審審酌上開
    各該證據均非非法取得之證據，並無證據力明顯過低之情形
    ，復經本院於審判期日就上開證據進行調查、辯論，依法自
    有證據能力，合先敘明。
貳、實體方面：
一、訊據被告甲○○矢口否認有何駕車過失致人於死之犯行，辯
    稱：其於92年7 月20日晚上雖有騎乘上開機車搭載曾昭豪外
    出，但在回程沿桃園縣中壢市○○路由中壢往觀音方向行駛
    之際，其因酒醉覺得疲倦，故換由曾昭豪騎車，其坐在機車
    後座，趴在曾昭豪背後睡覺，不知車禍如何發生，並非其騎
    車肇事云云。經查：
  (一)被告與被害人曾昭豪共乘機車於92年7 月20日晚上8 時30分
    許，在桃園縣中壢市○○路2 段428 號前撞擊到被害人陳春
    式後，被告與被害人曾昭豪共乘之機車斜向右前方衝撞到路
    旁停放之車牌號碼8N-4741 號自小客車車尾中間靠右側之部
    位後，該自小客車因遭強力撞擊而往左前方推移，致偏離原
    本之停車位置，機車則因碰撞到該自小客車後受阻停止，車
    頭朝向草叢，車身向左側傾倒在路旁，被告及被害人曾昭豪
    則分別摔落在機車後方之草叢邊乙節，有道路交通事故調查
    報告表暨現場圖、現場及車損照片共16幀附卷可稽，是以，
    本件應釐清者為上開機車駕駛人究為被告或被害人曾昭豪，
    及機車駕駛人就本件車禍之發生是否存有過失，因而致人於
    死。
  (二)查被告於92年7 月20日晚上確有騎乘上開機車附載被害人曾
    昭豪，自董學仁住處外出，沿中正路由觀音往中壢方向行駛
    乙節，此據被告供陳在卷，且證人許哲銘於警詢中證稱：伊
    於92年7 月20日下午8 時許騎車由忠愛莊出發要至大崙找朋
    友，騎車至大崙郵局（即中壢市○○路○ 段85、87號）前，
    看到被告騎車搭載被害人曾昭豪也是由忠愛莊往中壢方向行
    駛等語，及於原審審理中證稱：當天被告騎機車搭載被害人
    曾昭豪出門後，伊與董學仁亦各騎一輛機車出門往中壢方向
    行駛，伊在中正路之大崙派出所（即中壢市○○路○段186號
    ）附近，看到被告騎車載被害人曾昭豪行駛在路上，伊忘記
    被告與被害人曾昭豪之行向為何等語明確，核與證人董學仁
    於原審審理中到庭所證：伊於92年7月20日晚上8時許，與許
    哲銘各騎1輛機車出門，沿中正路往中壢方向行駛，伊有看
    到被告騎車搭載被害人曾昭豪，當時伊與許哲銘之距離約5
    公尺等語相符，應值採信。雖證人董學仁另證稱：伊在大崙
    派出所前看到被告騎車載被害人曾昭豪由中壢往觀音方向行
    駛云云，惟查被告與被害人曾昭豪於車禍發生後隨即送醫急
    救，則證人董學仁應係在車禍前即遇見被告及被害人曾昭豪
    2 人，而依被告所陳其原本是沿桃園縣中壢市○○路由觀音
    往中壢方向行駛，行駛至中正路與快速道路相會處即折回，
    被告於折返時（由中壢往觀音方向行駛）在中正路2段即發
    生車禍，證人董學仁自無可能於桃園縣中壢市○○路4段之
    大崙派出所前遇見被告騎車沿中正路4段由中壢往觀音方向
    行駛。準此，證人許哲銘於警詢中所述伊於92年8月20日晚
    上8時許，在大崙派出所附近看到被告時，被告係騎車搭載
    被害人曾昭豪往中壢方向行駛乙節，距離案發時間較近，記
    憶應屬正確，核與事實相符。至證人董學仁到庭所述「伊看
    到被告時，被告是騎車搭載被害人曾昭豪由中壢往觀音方向
    行駛」乙節，應屬其對到庭作證前逾2、3年之事實經驗，時
    間歷久致記憶或有錯漏所致，此部分爰不予採認，附此敘明
    。
  (三)按被告與被害人曾昭豪在車禍發生前，係共乘機車沿桃園縣
    中壢市○○路○ 段由中壢往觀音方向行駛，在本件車禍發生
    後，在其等原本行駛之內側車道上留有眼鏡、皮鞋等掉落物
    ，被告所騎乘之機車失控斜向右前方衝撞路旁停放之車牌號
    碼8N-4741 號自小客車車尾中間靠右側之部位後，該自小客
    車因遭強力撞擊而往左前方推移，致偏離原本之停車位置，
    機車則因碰撞到該自小客車後受阻停止，車頭朝向草叢，車
    身向左側傾倒在路旁，另在該路段之對向車道內側車道上，
    則留有2 處血跡等情，有道路交通事故現場圖及現場照片附
    卷足憑，並經證人即警員張德添到庭證稱被害人陳春式係倒
    在上開血跡旁之地上，被告與被害人曾昭豪是摔落在機車後
    方之草叢邊等語明確（見原審95年3月28日審判筆錄），從
    而，被告與被害人曾昭豪所騎乘之機車原本是行駛在上開路
    段中壢往觀音方向之內側車道上，第1次撞擊點（即被害人
    陳春式遭撞處）是在該內側車道上，其後，機車因失控而偏
    右行駛至車牌號碼8N -4741號自小客車停車處後方，直到碰
    撞到該自小客車車尾中間靠右側之部位後，該自小客車因遭
    強力撞擊而往左前方推移，致偏離原本之停車位置，機車則
    因碰撞到該自小客車後受阻停止，並以車頭朝向草叢、車身
    向左偏斜之情狀傾倒在路旁，被告及被害人曾昭豪之倒地位
    置均在機車後方之草叢邊等情，應堪認定。次按一般人騎乘
    機車搭載乘客時，坐在機車後座之乘客多半會以抱住駕駛人
    腰部或反手握住機車後座握把之方式，維持己身平衡，避免
    在機車行進間晃動或傾倒，且因乘客未負責駕駛機車，其對
    於車前狀況通常不會持續關注，較無法預知其所乘坐之機車
    前方是否會發生任何事故或意外狀況，而坐在機車前座之駕
    駛人因必須以雙手握住機車車頭握把，操控車頭、油門及煞
    車，以維持車身平衡及行進，在駕駛過程中，也必須時時注
    意前方車況及左右人車而行駛，是以，倘若該機車與前方人
    、車將發生碰撞時，駕駛人通常會事先預知事故而立即採取
    閃避、煞車等動作，縱使事故無從避免，駕駛人多半會繼續
    操控車頭、油門及煞車，以試圖維持車身平衡，避免人車倒
    地，嗣機車因速度已減緩而倒地靜止時，機車騎士或可能在
    機車倒地前的過程中，連帶受到擦挫傷、骨折等肢體傷害，
    亦有可能因主動跳離機車而未受傷或僅受輕傷，然而，坐在
    機車後座之乘客，通常因為其不會始終注意車前狀況，無從
    預期前方即將發生碰撞，且雙手無類似機車車頭握把等物品
    供其緊抓，是以，一旦機車發生碰撞，坐在後座之乘客多半
    會遭碰撞之強大力量彈飛離開機車，再摔落地面，此時，乘
    客因受撞擊後摔落地面之故，所受傷害往往屬於頭、胸部或
    其他身體部位鈍挫傷等較嚴重之傷害，始符常情。準之，觀
    之本件機車倒地位置、被告及被害人曾昭豪受傷之部位、傷
    害類型及嚴重程度，可知被害人曾昭豪因車禍死亡前業已受
    有頭、胸部鈍挫傷之傷害（見同上相驗卷第19頁所附診斷證
    明書記載），其傷害顯係遭機車與上開自小客車碰撞之強大
    力量後致其飛起摔落地面所致，另被告僅因此受有左側橈骨
    及尺骨骨折、多處擦傷及撕裂傷等傷害（見同上相驗卷第18
    頁所附診斷證明書記載），其受傷部位與機車倒地之方向相
    同，均在左側，且受傷情形為骨折、多處擦挫傷、撕裂傷等
    ，此等傷害顯係被告因駕駛上開機車沿中正路由中壢往觀音
    方向行駛在內側車道上，行經中正路2段428號前，未注意車
    前狀況，而騎車撞及刻正徒步穿越馬路之被害人陳春式，機
    車失控而偏右行駛至車牌號碼8N-474 1號自小客車停車處後
    方，直到碰撞到該自小客車車尾中間靠右側之部位後受阻停
    止，車頭朝向草叢，車身向左偏斜傾倒路旁，被告所受傷害
    乃係其原本以雙手握持機車車頭把手，致機車向左傾倒時，
    其隨之著傾倒摔落地面所致，況檢察官於偵查中囑託法務部
    法醫研究所鑑定車禍發生時係由何人駕駛機車之結果，亦同
    此認定，此有法務部法醫研究所92年9月18日法醫理字第09
    20 003182號函附鑑定書1份在卷（見同上相驗卷第67至70頁
    ）可佐，由此足認本案車禍發生時應係由被告駕駛機車，始
    符常理。
  (四)再者，觀諸被告與被害人曾昭豪於車禍後經檢測之酒精濃度
    值可知，被告之血液所含酒精濃度為每公升0.083 毫克，換
    算成呼氣酒精濃度值為每公升0.41毫克，被害人曾昭豪之血
    液所含酒精濃度高達百分之0.164 ，換算成呼氣酒精濃度值
    為每公升0.82毫克，此有壢新醫院生化檢驗報告單2 紙附卷
    （見同上相驗卷第20頁）供參，由此顯見車禍發生斯時，被
    害人曾昭豪之酒精濃度值顯較被告之酒精濃度值高出1 倍，
    即被害人曾昭豪之酒醉情形顯較被告嚴重，足堪認定。衡諸
    常情，被告及被害人曾昭豪2 人自證人董學仁住處騎車外出
    時，係由被告騎車搭載被害人曾昭豪，參以被害人曾昭豪飲
    酒後之酒精濃度較被告飲酒後之酒精濃度高出1 倍，其酒後
    疲倦程度理應甚於被告，其駕駛動力交通工具之能力亦顯低
    於被告，且機車亦為被告所有，則被告與被害人曾昭豪2 人
    間，應以被告騎乘機車之操控能力較佳，當無由被害人曾昭
    豪主動要求改由其騎乘機車搭載被告之理。況被告於警詢中
    辯稱：伊於92年7 月20日下午2 時許騎上開機車搭載被害人
    曾昭豪出門，由忠愛莊至中壢玩及找朋友，一直玩到當天晚
    上8 時許，在志廣路高速公路橋下附近由被害人曾昭豪騎機
    車載伊回家云云，於原審審理中又改稱：伊於92年7月20日
    晚上6、7時許自董學仁住處騎機車搭載被害人曾昭豪外出，
    到快速道路橋下找朋友，隨即循原路返回，惟因酒醉疲倦，
    故在中正路大崙加油站附近改由被害人曾昭豪騎車，大崙加
    油站到本件車禍地點騎車只需1分鐘之車程云云，前後供述
    不一，足認被告所辯要屬事後卸責之詞，不足採信。
  (五)末被告於車禍發生後，經檢測其血液所含酒精濃度高達百分
    之0.083，換算成呼氣酒精濃度值為每公升0.41毫克，此有
    生化檢驗報告單1紙可佐，足堪認定被告確有酒醉駕車之情
    形無誤，加以被告騎車搭載被害人曾昭豪行經本件車禍地點
    ，竟未注意到被害人陳春式正徒步穿越馬路，而予直接撞擊
    ，由此顯見本件車禍原因應係被告於飲酒後操控動力交通工
    具之能力及注意力降低，致無法專心注意車前狀況，仍執意
    駕車上路，而於意外發生前，未及採取避煞等安全措施，以
    致於直接駕車衝撞被害人陳春式，機車因此失控再斜向右前
    方衝撞到證人黃勝勳所有停放在路旁草叢邊之車牌號碼8N-4
    741號自小客車車尾，導致被害人曾昭豪因強大撞擊力量飛
    離機車，再摔落地面所致，從而，被告就本件車禍事故之發
    生，顯然存有過失，應堪認定。
  (六)被害人陳春式遭被告騎車撞擊摔落地面後，受有身體多處擦
    挫傷，造成氣血胸及腹腔出血休克之傷害，經送醫急救後，
    不治死亡，另曾昭豪則因車禍撞擊摔落地面而受有頭、胸部
    鈍挫傷之傷害，經送醫急救後，亦不治死亡，分經臺灣桃園
    地方法院檢察署檢察官督同法醫相驗屬實，製有勘驗筆錄、
    驗斷書及相驗屍體證明書各乙份在卷足憑，顯見被告之過失
    行為與被害人2人之死亡間，具有相當因果關係。
  (七)綜上所述，本件事證明確，被告請求測謊，核無必要。被告
    所涉過失致死犯行已堪認定，應予依法論科。
二、核被告甲○○所為，係犯刑法第276條第1項之過失致人於死
    罪。被告以一過失駕車行為，致被害人曾昭豪、陳春式2人
    死亡，同時侵害被害人2人之生命法益，係1行為觸犯數罪名
    ，為同種類想像競合犯，應依刑法第55條規定，從一重之刑
    法第276條第1項之過失致人於死罪處斷。又被告未領取重型
    機車駕駛執照，竟仍無照騎車及有酒醉駕車情形，因而致人
    死亡，依道路交通管理處罰條例第86條第1項之規定，加重
    其刑。被告行為後，刑法業於94年2月2日修正公布，並於95
    年7月1日施行。修正後刑法第2條第1項規定，行為後法律有
    變更者，適用行為時之法律。但行為後之法律有利於行為人
    者，適用最有利於行為人之法律。修正後刑法第33條第5款
    規定，主刑之種類：罰金新台幣一千元以上，以百元計算之
    ，第67條規定，罰金加重者，其最高度及最低度同加重之。
    比較被告行為時刑法第33條第5款規定，主刑之種類：罰金
    銀元一元以上。第68條規定，罰金加重者，僅加重其最高度
    ，就罰金之最低度及加重以適用舊法對於被告有利。查被告
    於89年間，因毒品危害防制條例案經原審法院判處有期徒刑
    六月，如易科罰金以三百元折算一日確定，於90年8月13日
    易科罰金執行完畢，此有本院被告前案紀錄表在卷可按。修
    正後刑法第47條第1項規定，受徒刑之執行完畢，或一部之
    執行而赦免後，五年以內故意再犯有期徒刑以上之罪者，為
    累犯，加重本刑至二分之一。行為時刑法第47條規定，受有
    期徒刑之執行完畢，或受無期徒刑或有期徒刑一部之執行而
    赦免後，五年以內再犯有期徒刑以上之罪者，為累犯，加重
    本刑至二分之一。依被告行為時刑法第47條之規定，被告構
    成累犯，而依修正後刑法第47條第1項規定，本件被告為過
    失犯不構成累犯，比較新舊法，以適用新法對於被告有利。
    原審認被告事證明確，予以論科刑，固非無見，惟原審漏未
    論述被告依行為時刑法第47條之規定，成立累犯，依修正後
    刑法第47條第1項之規定，不成立累犯，有關新舊法之比較
    適用，自有不當。被告上訴否認犯罪，雖無理由，但原判決
    既有上述不當之處，應予撤銷改判。爰審酌被告未領有重型
    機車駕駛執照駕車，及於酒醉後仍執意騎乘機車搭載被害人
    曾昭豪外出，而於92年7月20日晚上8時30分許，在桃園縣中
    壢市○○路○段428號前，因酒後操控動力交通工具之注意力
    、操控力降低，且未注意車前狀況，致無法及時採取避煞等
    安全措施之情況下，肇致本件車禍事故，並導致被害人2人
    死亡，顯見被告駕駛動力交通工具顯然缺乏對其他用路人之
    尊重，過失情節甚重，犯罪所生危害甚鉅，併斟酌被告於犯
    罪後矢口否認犯行，迄今復未就民事損害賠償責任與被害人
    家屬達成和解等一切情狀，量處被告如主文第2項所示之刑
    ，以示懲儆。
據上論斷，應依刑事訴訟法第369條第1項前段、第364條、第299
條第1項前段，道路交通管理處罰條例第86條第1項，刑法第2條
第1項、第276條第1項、第55條，刑法施行法第1條之1，判決如
主文。
本案經檢察官黃全祿到庭執行職務。
中    華    民    國    95    年    9    月    21    日
                  刑事第十二庭  審判長法  官  蔡永昌
                                      法  官  施俊堯
                                      法  官  張正亞
以上正本證明與原本無異。
不得上訴。
                                      書記官  鄭信昱
中    華    民    國    95    年    9     月    21    日
附錄：本案論罪科刑法條全文
中華民國刑法第276條第1項
因過失致人於死者，處 2 年以下有期徒刑、拘役或 2 千元以下
罰金。
從事業務之人，因業務上之過失犯前項之罪者，處 5 年以下有期
徒刑或拘役，得併科 3 千元以下罰金。


司法院資訊處製作；財團法人民間司法改革基金會備份。
